【裁判字號】    91,上,621
【裁判日期】    920422
【裁判案由】    給付工程款
【裁判全文】
臺灣高等法院民事判決                              九十一年度上字第六二一號
    上  訴  人  福全營造股份有限公司
    法定代理人  羅元英
    訴訟代理人  林思銘律師
                劉雅萍律師
    被  上訴人  吳瑞玲即泰宇工業社
    訴訟代理人  林奇忠
右當事人間請求給付工程款事件，上訴人對於中華民國九十一年一月三十一日臺灣新
竹地方法院九十年度訴字第二六九號第一審判決提起上訴，本院判決如左：
    主    文
上訴駁回。
第二審訴訟費用由上訴人負擔。
    事    實
甲、上訴人方面：
一、聲明：
  (一)原判決廢棄。
  (二)被上訴人在第一審之訴暨假執行之聲請均駁回。
二、陳述：除與原判決記載相同者，茲引用之外，補稱：
  (一)上訴人從未就「全國加油站（新竹）民主路肯德基鋼構工程」（下稱系爭工程）
    與被上訴人簽訂任何承攬契約，亦未授權訴外人李玉輝以上訴人之名義與被上訴
    人簽訂承攬契約，且簽約當時僅有被上訴人與李玉輝在場，上訴人並不知情。故
    系爭工程之承攬關係僅存在於李玉輝與被上訴人之間。
  (二)李玉輝在系爭工程施工前即已從上訴人公司離職，上訴人公司雖有投保李玉輝勞
    保，僅係寄保而已；又李玉輝離職前，在上訴人公司所擔任之職務僅是工地主任
    ，且李玉輝交付予被上訴人之名片上亦未記載經理之職務，其自無任何權限對外
    代理上訴人與被上訴人簽約。
  (三)依李玉輝提出之廠商未付款明細及退票資料可知，系爭工程之相關款項皆係李玉
    輝自行支付給廠商，與上訴人無涉；又被上訴人提出發票證明其與上訴人間之承
    攬關係，惟被上訴人為發票之開立人，其欲開立與誰均可任意為之，尚無法據此
    直接證明與上訴人間有何法律關係存在；至被上訴人主張李玉輝對外招募承攬行
    為，係表見代理上訴人公司，應由被上訴人就表見代理之事實，負舉證之責。
三、證據：除援用第一審所提證據外，補提：廠商未付款明細及退票資料影本乙份為
    證。
乙、被上訴人方面：
一、聲明：駁回上訴。
二、陳述：除與原判決記載相同者，茲引用之外，補稱：
    李玉輝確在上訴人公司上班，係上訴人公司之員工，且被上訴人所開之發票，上
    訴人公司有拿去報稅，本件又係李玉輝帶被上訴人至上訴人公司洽談，李玉輝應
    有代理權，縱無代理權亦有表現代理情形。另系爭工程從開工至完工僅一個多月
    ，並未簽立契約。
三、證據：除援用第一審所提證據外，補提(一)發票影本四紙、(二)無輻射污染證明書影
    本五紙、(三)材質證明書影本七紙為證。並聲請訊問證人彭昌輝、周泓秋、李玉輝
    、彭昌瑞。
    理    由
一、被上訴人主張：伊與上訴人員工李玉輝洽商後，雙方同意，由伊承攬上訴人承包
    之「全國加油站（新竹）民主路肯德基鋼構工程」，施工日期為民國（下同）八
    十九年五月至七月間，工程款總計為新台幣（下同）三百一十萬元，因上訴人完
    全未支付工程款，伊乃停止施工，已完工部分，工程款為二百六十二萬五千元，
    已開立統一發票予上訴人報稅，屢經催討，迄未清償。本件係訴外人李玉輝與伊
    接洽，並出示上訴人公司名片一張，帶伊至上訴人公司洽談，上訴人公司負責人
    羅元英亦告知伊謂工程由李玉輝負責，工程金額係伊與上訴人法定代理人羅元英
    談妥，李玉輝並在上訴人公司交付工程圖說予伊，並囑咐伊開立以上訴人公司為
    抬頭之統一發票，是兩造間確訂有承攬契約。縱認李玉輝並非上訴人公司員工，
    惟李玉輝對外自稱為上訴人公司經理，所為招募行為，依民法第一百六十九條規
    定，上訴人應負表見代理之責，退步言之，因伊就系爭工程之施作行為，致上訴
    人公司得向定作人全國加油站請領工程款而受有利益，伊亦得依不當得利規定，
    請求上訴人返還所受利益。乃依承攬契約及不當得利之法律關係，求為命上訴人
    給付伊二百六十二萬五千元，及自九十年三月二十二日起至清償日止，加計法定
    遲延利息之判決。
二、上訴人則以：伊從未就系爭工程與被上訴人簽訂任何承攬契約，亦未授權訴外人
    李玉輝以伊之名義與被上訴人簽訂承攬契約，簽約當時僅有被上訴人與李玉輝在
    場，伊並不知情，故系爭工程之承攬關係僅存在於李玉輝與被上訴人之間。又李
    玉輝於系爭工程施工前即已從上訴人公司離職，非伊公司員工，李玉輝離職後自
    已作土木包工業，向伊承包系爭工程中之鋼構、鋁窗及其他零碎之鐵件工程，被
    上訴人應係向李玉輝轉包系爭工程，被上訴人向伊請求工程款並無理由；且李玉
    輝離職前，在伊公司所擔任之職務僅是工地主任，李玉輝交付予被上訴人之名片
    上亦未記載經理之職務，其自無任何權限對外代理伊與被上訴人簽約。另由李玉
    輝提出之廠商未付款明細及退票資料可知，系爭工程之相關款項皆係李玉輝自行
    支付給廠商，與伊無涉；被上訴人所提出發票尚無法直接證明被上訴人與伊間有
    何法律關係存在；被上訴人主張李玉輝對外招募承攬行為，係表見代理上訴人公
    司，應由被上訴人就表見代理之事實，負舉證之責等語，資為抗辯。
三、被上訴人主張伊與上訴人員工李玉輝洽商，承作上訴人承包之「全國加油站（新
    竹）民主路肯德基鋼構工程」，工程款總價為三百一十萬元，伊於八十九年五月
    間至同年七月間施工，計已完工之工程之工程款達二百六十二萬五千元，屢經伊
    催討，上訴人迄未清償等情，業據提出被上訴人開立予上訴人之統一發票四紙（
    原審九十年度促字第三○一七號支付命令卷第四頁至第四七頁）、被上訴人買受
    鋼材經收取之統一發票五紙（同上卷第三四頁至第三八頁）在卷佐證，並為上訴
    人所不爭執，堪信為真實。
四、被上訴人主張上訴人授權李玉輝與伊成立承攬契約，縱未授權亦應依表見代理負
    責等語，上訴人則辯以系爭工程乃其承攬後，轉包予李玉輝，李玉輝再轉包與被
    上訴人，兩造間並未成立任何契約；李玉輝僅上訴人公司之工地主任，並無任何
    權限代理上訴人與被上訴人訂約；又無表見代理之事實存在，況被上訴人明知李
    玉輝無代理權或可得而知，上訴人自毋庸負授權人之責任云云。經查：
  (一)證人即全國加油站股份有限公司工務部經理盧滿祥證稱：「有將系爭工程委上訴
    人公司承攬，但上訴人公司如何轉包，我不清楚，李玉輝與上訴人公司關係如何
    我不清楚，上訴人公司負責人有時會到我們公司辦事情，但現場均是李玉輝在負
    責．．．」（原審卷第七二頁、第七三頁）；又李玉輝於八十九年間任職上訴人
    公司，並領有薪資計三十四萬五千六百元，此有財政部台灣北區國稅局新竹市分
    局九十年十一月二十七日北區國稅竹市徵字第九○一二二八八一號函附李玉輝八
    十九年度綜合所得稅各類所得資料清單乙份（同上卷第九七頁、第九八頁）、同
    分局九十一年一月七日北區國稅竹市徵字第九○一二五六一○號函附李玉輝各類
    所得扣繳暨免扣繳憑單（同上卷第一○一頁、第一○二頁）；另上訴人公司亦以
    李玉輝為其公司員工而投保勞工保險，此亦有勞工保險局九十年八月七日保承字
    第一○一四四六九號函附李玉輝投保資料（同上卷第七九頁、第八○頁），顯見
    李玉輝確為上訴人公司僱用於系爭工地之工地主任，應無疑義。上訴人辯稱：李
    玉輝原為工地主任，嗣於八十七年七、八月離職，惟與上開李玉輝薪資所得資料
    不符，殊非可採。
  (二)查被上訴人固主張其與李玉輝至上訴人公司洽談，上訴人公司負責人羅元英告知
    系爭工程由李玉輝負責云云，惟此為上訴人所否認，證人鄒永福、盧滿祥均證以
    不知何人與被上訴人訂立承攬契約等語，而被上訴人於原審陳稱洽談訂約時祇有
    伊與李玉輝二人在場（原審卷第七三頁），且被上訴人對於上訴人公司授權李玉
    輝訂約及李玉輝有權代理上訴人公司訂約等情，始終未能舉證證明，再者，現場
    工地主任衡情並無代理公司訂約之權，揆諸上開規定，被上訴人主張李玉輝為上
    訴人公司之代理人，尚嫌失據，殊不足取。
  (三)次按由自己之行為表示以代理權授與他人者，對於第三人應負授權人之責任，必
    須本人有表見之事實，足使第三人信該他人有代理權之情形存在，始足當之（最
    高法院六十八年台上字第一○八一號判例參照）。查證人即被上訴人公司之雇員
    彭昌瑞證以：「我有在系爭工地工作，李玉輝我們都叫他李先生，我老闆不在，
    有問題都是去找李先生，他是工地主任，老闆有叫我們把信封轉交給他，裡面裝
    什麼我不知道，我祇在工地一個多星期，李玉輝都有在工地，沒看過上訴人公司
    老闆到工地，工地上有告示牌，承包商是上訴人公司．．．」（本院卷第一○二
    頁），又前揭四紙工程款發票均以上訴人公司為買受人，且上訴人公司確持上開
    發票予以報稅，經其自陳無訛（同上卷第一一四頁）。本件上訴人承攬系爭工程
    後，其公司工地主任李玉輝與下游包商洽商工程事宜，且收受李玉輝自下游包商
    處取得以上訴人公司為買受人名義之統一發票，再持以報稅，自有表見之事實，
    依上開判例意旨，上訴人自應負授權人之責任。此外，上訴人對於被上訴人明知
    李玉輝無代理權或可得而知乙節，迄未能舉證證明，自難僅憑對於李玉輝為現場
    工地主任之認知，遽認必知悉或可得而知李玉輝未經授權訂約。
五、綜上所述，被上訴人主張依民法第一百六十九條之規定，上訴人對李玉輝發包系
    爭工程一部分，與被上訴人成立承攬契約，應負授權人之責任，自屬可採。上訴
    人所辯，均無足取。從而被上訴人本於承攬關係，請求上訴人給付二百六十二萬
    五千元及自支付命令送達翌日即九十年三月二十二日起至清償日止按年息百分之
    五計算之利息，為有理由，應予准許，則原審判命如數給付，並依聲明而為假執
    行之宣告，核無不合，上訴意旨指摘原判決不當，求予廢棄改判，為無理由，應
    予駁回。
六、兩造其餘攻擊防禦方法及其他未經援用之證據，經核與本件判決結果並無影響，
    爰不一一論究。
七、據上論結，本件上訴為無理由，依民事訴訟法第四百四十九條第一項、第七十八
    條，判決如主文。
中      華      民      國    九十二    年      四      月    二十二    日
                              民事第十七庭
                                  審判長法  官  鄭  雅  萍
                                        法  官  呂  太  郎
                                        法  官  許  文  章
右正本係照原本作成。
如不服本判決，應於收受送達後二十日內向本院提出上訴書狀，其未表明上訴理由者
，應於提出上訴後二十日內向本院補提理由書狀（均須按他造當事人之人數附繕本）
上訴時應提出委任律師或具有律師資格之人之委任狀；委任有律師資格者，另應附具
律師資格證書及釋明委任人與受任人有民事訴訟法第四百六十六條之一第一項但書或
第二項（詳附註）所定關係之釋明文書影本。
中      華      民      國    九十二    年      四      月    二十四    日
                                        書記官  陳  明  俐
附註：
民事訴訟法第四百六十六條之一（第一項、第二項）：
對於第二審判決上訴，上訴人應委任律師為訴訟代理人。但上訴人或其他法定代理人
具有律師資格者，不在此限。
上訴人之配偶、三親等內之血親、二親等內之姻親，或上訴人為法人、中央或地方機
關時，其所屬專任人員具有律師資格並經法院認為適當者，亦得為第三審訴訟代理人
。


司法院資訊處製作；財團法人民間司法改革基金會備份。
